臺灣高等法院臺中分院民事判決
110年度上易字第314號
上  訴  人  蔡錦坤  
訴訟代理人  吳萬春律師
被  上訴人  江秀政  
訴訟代理人  吳紹貴律師
複  代理人  蔡其芸律師
被  上訴人  蔡品仁  
            蔡明和  
            蔡宜珍  
            蔡佳樺  
            蔡誌泓  
兼上4人共同
訴訟代理人  張彩棉  
上列當事人間請求返還土地等事件，上訴人對於民國110年3月5
日臺灣臺中地方法院109年度訴字第19號第一審判決提起上訴，
本院於110年12月21日言詞辯論終結，判決如下：
    主  文
上訴駁回。
第二審訴訟費用由上訴人負擔。
    事實及理由
壹、程序部分：
    按當事人不得提出新攻擊或防禦方法。但有下列情形之一者
    ，不在此限…二、事實發生於第一審法院言詞辯論終結後者
    。三、對於在第一審已提出之攻擊或防禦方法為補充者。…
    六、如不許其提出顯失公平者，民事訴訟法第447條第1項第
    2款、第3款、第6款定有明文。查：
　㈠上訴人雖於上訴程序始提出以存證信函通知之方式終止使用
    借貸契約之新攻防方法，惟上訴人所為係因其於原審爭執使
    用借貸契約不存在，經原審認定被上訴人有以使用借貸契約
    使用土地之權源，上訴人始於原審判決後另以之終止使用借
    貸契約，顯係因發生於第一審法院言詞辯論終結後所生之事
    由所致，且倘不許其提出顯失公平，已合於民事訴訟法第44
    7條第1項第2款、第6款之規定，應准上訴人提出該新攻防方
    法。
　㈡被上訴人於原審已多次就上訴人及其父０００未取得坐落臺中市
    ○○區地○段000地號土地（面積262平方公尺，下稱系爭土地
    ）所有權為爭執，於本院雖提出０００與０００間就系爭土地之買
    賣行為為通謀虛偽之新攻防方法，此僅係就其原審所辯再行
    補充，且倘不許其提出顯失公平，已合於民事訴訟法第447
    條第1項第3款、第6款之規定，應准被上訴人提出該新攻防
    方法。
貳、實體部分：
一、上訴人主張：訴外人蔡龍與其配偶即訴外人蔡楊金鳳育有訴
    外人０００、０００、蔡清山、０００及０００5名子女；上訴人為０００與
    其配偶即訴外人０００之子，訴外人０００為上訴人之女；蔡清山
    與其配偶即被上訴人江秀政育有被上訴人蔡品仁、蔡明和、
    訴外人０００、０００4名子女；蔡品仁與其配偶即被上訴人張彩
    棉育有被上訴人蔡宜珍、蔡佳樺、蔡誌泓3名子女。系爭土
    地原為０００所有，嗣０００以代０００清償債務為價金之給付而買
    受系爭土地，並於民國68年5月9日與伊成立借名登記契約，
    由０００指定將系爭土地登記予伊，於68年7月12日完成所有權
    移轉登記。自69年11月20日起，江秀政與０００各自出資在系
    爭土地上興建相鄰之2棟房屋，０００所有之建物門牌號碼為臺
    中市○○區○○路000巷0000號（即臺中市○○區地○段000○號，下
    稱17-1號建物）；江秀政所有之建物未辦保存登記，門牌號
    碼為臺中市○○區○○路000巷0000號（下稱系爭建物），坐落
    基地為原審卷一第203頁臺中市○里地○○○○○○○○○○○○號Ａ部分
    土地（面積43平方公尺，下稱編號Ａ部分土地），現由江秀
    政、蔡品仁、張彩棉、蔡宜珍、蔡佳樺及蔡誌泓等6人居住
    在內。江秀政以系爭建物無權占用編號Ａ部分土地。倘認系
    爭建物係基於使用借貸契約而有權占用編號Ａ部分土地，該
    使用借貸契約所約定之期限應已屆滿；倘未約定期限，其借
    貸之目的在於讓江秀政有安身立命之處所，得以養育其子女
    長大成人，現江秀政之子女均已能自立，其借貸目的已達；
    且０００現因病而有高額看護費用支出之必要，須處分系爭土
    地以因支應生活所需，而有貸與人因不可預知之情事，自己
    需用借用物之情形，經０００委託０００處理系爭土地及建物紛爭
    事宜，０００於110年5月10日代理０００寄發存證信函予江秀政終
    止使用借貸契約，系爭建物已無占用編號Ａ部分土地之權源
    。爰依民法第767條規定請求江秀政拆除系爭建物，並將所
    占用之編號Ａ部分土地返還予伊；及依民法第179條規定，以
    土地公告現值10％為計算基礎，請求被上訴人返還伊相當於
    租金之不當得利。
二、被上訴人則分別以下詞置辯：　　
  ㈠江秀政部分：
　⒈系爭土地為蔡家之共業祖產，於52年間蔡楊金鳳出資取得後
    借名登記在０００名下，迄至78年間蔡楊金鳳死亡時止，蔡楊
    金鳳均居住於系爭土地上，並實際為管理、使用及收益，故
    系爭土地之真正所有權人為蔡楊金鳳。嗣０００為０００清償債務
    ，並要求將系爭土地登記在其子即上訴人名下，乃０００代蔡
    楊金鳳向０００終止借名登記契約。系爭土地移轉登記予上訴
    人後，借名登記契約則變更存在於蔡楊金鳳與上訴人之間。
    縱認系爭土地移轉登記予上訴人之行為非屬變更借名登記契
    約之出名人，０００為０００清償債務之金額與系爭土地價值顯不
    相當；且０００與０００均知悉系爭土地之真正所有權人為蔡楊金
    鳳，０００與０００均無締結買賣系爭土地之合意及真意，０００與０
    ００就系爭土地所為之債權契約及物權行為均屬通謀虛偽而無
    效，故０００並未取得系爭土地之所有權，非系爭土地所有權
    人，亦無可能與上訴人成立借名登記關係。
　⒉蔡楊金鳳既為系爭土地所有權人，其又同意蔡清山該房（即
    蔡清山、江秀政、蔡品仁、蔡明和、０００及０００）使用系爭土
    地編號Ａ部分興建系爭建物並共同居住在系爭建物中，故蔡
    楊金鳳與蔡清山該房就編號Ａ部分土地存在使用借貸契約。
    再蔡楊金鳳生前將系爭土地分配予０００、蔡清山、０００3人，
    蔡清山經法院宣告於73年3月5日死亡，故由蔡清山之子女即
    蔡品仁、蔡明和、０００及０００代位繼承其應繼分，蔡楊金鳳死
    亡後，系爭土地應由０００、０００、蔡品仁、蔡明和、０００及０００
    等6人共有，上開6人亦應繼承蔡楊金鳳與蔡清山該房之使用
    借貸契約，系爭建物基於上開使用借貸契約而有權占有使用
    系爭土地。縱認０００於68年間單獨取得系爭土地所有權，上
    訴人既自陳０００同意被上訴人於系爭土地上興建系爭建物，
    則被上訴人基於與０００間之使用借貸契約，亦有權使用系爭
    土地。
　⒊該使用借貸契約並未約定期限，且係以建造房屋供江秀政及
    其子孫居住使用為目的，現系爭建物尚非不堪使用，且江秀
    政及其子孫即蔡品仁、蔡宜珍、蔡佳樺及蔡誌泓仍繼續居住
    於系爭建物，故使用借貸目的尚未完畢。０００之子孫均有工
    作能力，應可支應０００之看護費用，且０００目前居住在系爭土
    地上，其應無將系爭土地收回變賣之想法，上訴人之主張為
    權利濫用。０００於106年間即已失智，其於107年9月9日簽立
    委任書時，應無行為能力，０００既未合法受０００委任處理系爭
    土地及建物紛爭事宜，其於110年5月10日所寄發之存證信函
    自不生終止系爭使用借貸契約之效力，伊等仍有權使用系爭
    土地。
  ㈡蔡品仁、張彩棉、蔡宜珍、蔡佳樺及蔡誌泓部分：興建系爭
    建物時，伊等以為系爭土地是０００的。０００幫忙０００還債的金
    額大概是土地價值的7分之1，不應該將系爭土地全部登記為
    上訴人所有。
  ㈢蔡明和部分：伊自88年間結婚後，即未再居住、使用系爭建
    物。
三、原審駁回上訴人之訴及假執行之聲請，上訴人不服提起上訴
    ，並上訴聲明：㈠原判決廢棄；㈡江秀政應將系爭建物拆除，
    並將所占用之編號Ａ部分土地返還予上訴人；㈢被上訴人應共
    同給付上訴人新臺幣（下同）296,700元，及自起訴狀繕本
    送達翌日起至系爭建物拆除並返還前開土地予上訴人之日止
    ，按月給付上訴人4,945元。被上訴人則均答辯聲明：上訴
    駁回。（上訴人於原審先位請求部分經駁回未據上訴；除江
    秀政外之被上訴人應拆除系爭建物返還編號Ａ部分土地部分
    ，已經上訴人撤回該部分上訴，均告確定，不在本院審理範
    圍。）
四、兩造不爭執事項：（見本院卷第265至266頁）
  ㈠系爭土地原登記於０００名下，以68年5月9日買賣為原因，於68
    年7月12日移轉登記於上訴人名下。
  ㈡編號Ａ部分土地（面積43平方公尺）上有系爭建物。
  ㈢系爭建物未辦理保存登記，房屋稅籍納稅義務人登記為江秀
    政。
  ㈣蔡楊金鳳與蔡龍為夫妻，育有０００、０００、蔡清山、０００、０００5
    名子女；上訴人為０００與其配偶０００之子，０００為上訴人之女
    ；蔡清山與其配偶江秀政育有蔡品仁、蔡明和、０００、０００4
    名子女；蔡品仁與其配偶張彩棉育有蔡宜珍、蔡佳樺、蔡誌
    泓3名子女。蔡楊金鳳於78年間死亡。
  ㈤江秀政之戶籍目前仍設於系爭建物。
  ㈥江秀政有收到０００於110年5月10日所發之霧峰民生路郵局存證
    號碼37號存證信函（若認該存證信函有生終止使用借貸之效
    力，終止之日以江秀政110年5月14日寄發存證信函回覆當日
    作為收受上開存證信函之日期）。
  ㈦０００於108年7月13日因腦栓塞症致癱瘓，需由他人24小時照顧
    。
五、本件爭點：（見本院卷第266至267頁）
　㈠０００於68年前雖登記為系爭土地所有權人，惟其是否為系爭土
    地真正所有權人？抑或僅係受蔡楊金鳳所託之出名人？
  ㈡系爭土地移轉登記於上訴人後，系爭土地真正所有權人為何
    人？
  ⒈０００是否有受蔡楊金鳳委託處理變更出名人之事宜？
  ⒉０００與０００間就系爭土地之買賣是否為通謀虛偽而無效？
  ㈢江秀政是否有權使用系爭建物占用之系爭土地範圍？若是，
    其使用之權源為何？若江秀政之使用權源為使用借貸，該使
    用借貸契約之當事人為何？是否有約定使用期限？使用期限
    是否已經屆滿？若無使用期限之約定，其使用目的是否已完
    畢？
  ㈣０００以有使用系爭土地之必要，終止與江秀政間之使用借貸關
    係，是否生終止效力？
  ⒈０００是否因有不可預見之情事而有終止使用借貸契約之意？
  ⒉０００是否有權代理０００寄發存證信函終止使用借貸契約？
  ㈤若上訴人請求不當得利有理由，其請求金額要以公告現值或
    依土地法以申報地價來計算？　　　　
六、本院得心證之理由：　　
　㈠０００於68年前登記為系爭土地所有權人，應為系爭土地真正所
    有權人，而非受蔡楊金鳳所託之出名人：
　⒈按不動產物權經登記者，推定登記權利人適法有此權利，民
    法第759條之1定有明文。系爭土地68年移轉予上訴人前，係
    登記於０００名下乙節，為兩造所不爭執（不爭執事項㈠參照）
    ，堪信為真。斯時系爭土地所有權人自應為０００。
  ⒉被上訴人雖以系爭土地於68年間之真正所有權人並非０００，而
    係蔡楊金鳳與０００間基於借名登記關係，始將系爭土地所有
    權登記於０００名下，實際所有權人應為蔡楊金鳳等語置辯，
    然被上訴人就此並未提出相關事證，僅稱：此部分只能從客
    觀事實推論等語（見本院卷第231頁）。而依系爭土地之舊
    式登記簿所示（見原審卷一第181至189頁），系爭土地於36
    年6月間登記為訴外人０００所有、後登記為訴外人０００所有、5
    3年間登記為０００所有、68年間登記為上訴人所有，未見有登
    記於蔡楊金鳳名下之情，是否確為蔡楊金鳳所有，已非無疑
    。又借名登記關係側重借名人與出名人間之信賴關係，蔡楊
    金鳳有5名子女（不爭執事項㈣參照），為何單獨借名登記於
    ０００名下，亦未見被上訴人有所說明。則單純以蔡楊金鳳與０
    ００換地後，系爭土地所有權自０００處移轉登記予０００之情，尚
    難認定蔡楊金鳳有與０００就系爭土地成立借名登記關係。
　⒊雖證人０００於原審證稱：本來是父母買山上的地，後來伊父親
    往生後，母親跟系爭土地之地主交換土地，換來系爭土地並
    登記０００名下，但實際沒有要給０００；父親往生前認為應該是
    三兄弟分，但後來０００將系爭土地拿去借錢卻無法還錢，拍
    賣時，母親請大哥（即０００）出來處理，大哥就拿錢去處理
    債務，土地就登記給大哥之子即上訴人，土地就變成大哥家
    的，沒有要平分了；當初大哥買回來時跟二嫂（即江秀政）
    說不然她也出一半的錢買回來，土地一人分一半，但二嫂沒
    有錢，大哥拿全部的錢買回來等語（見原審卷一第106至107
    頁）；證人即江秀政之女０００於原審證稱：有聽說系爭建物
    坐落之土地原本是祖母蔡楊金鳳的，在祖母不知情下，叔叔
    ０００拿去賣掉或怎麼樣，好像是說大伯（即０００）去買回來等
    語（見原審卷二第18至19頁）。似認系爭土地原為蔡楊金鳳
    所有，僅係單純借名登記予０００名下。然若此節為真，０００因
    個人債務問題而致系爭土地有遭拍賣風險，蔡楊金鳳請０００
    出面代０００還款，即蔡楊金鳳向０００借款以清償０００之債務，
    系爭土地仍為蔡楊金鳳所有，則蔡楊金鳳之子女及孫子女眾
    多，何以要單獨登記於上訴人名下？是以０００代償債務後即
    取得系爭土地所有權，並借名登記予上訴人，益見系爭土地
    本即為０００所有。
  ㈡系爭土地移轉登記於上訴人後，系爭土地真正所有權人應為０
    ００：
  ⒈被上訴人辯以：系爭土地實際所有權人為蔡楊金鳳，０００出資
    代０００清償債務後，受蔡楊金鳳委託，將蔡楊金鳳與０００間之
    借名登記關係之出名人，由０００變更為０００，即改由０００擔任
    出名人，但實際所有權人並未變更等語，係以蔡楊金鳳與００
    ０間之借名登記關係存在為前提，然蔡楊金鳳與０００間並無借
    名登記關係存在，已如前述，自無後續變更出名人之可能。
    被上訴人此部分所辯，要無可採。
  ⒉被上訴人雖又辯稱：０００與０００間就系爭土地之買賣關係為通
    謀虛偽意思表示而無效，０００並非系爭土地所有權人等語。
    惟查：
　⑴按表意人與相對人通謀而為虛偽意思表示者，其意思表示無
    效，但不得以其無效對抗善意第三人，民法第87條第1項定
    有明文。而通謀虛偽意思表示之行為係積極行為，非消極行
    為，因此主張他人間之法律行為係本於通謀虛偽意思表示，
    就該積極事實之存在，依舉證責任分配法則，自應由主張者
    一方負舉證責任（最高法院109年度台上字第1437號判決意
    旨參照）。被上訴人既主張０００與０００間就系爭土地之買賣為
    通謀虛偽意思表示而無效，則此部分舉證責任自應由被上訴
    人負擔。
　⑵被上訴人雖辯以：０００代０００清償債務之金額僅為系爭土地價
    值之七分之一，顯不相當，難認０００有購入系爭土地全部等
    語，然買賣價金係由買賣當事人雙方自行約定，與買賣標的
    之實際價值是否相符本即無關，亦非買賣契約是否因而成立
    之要件。況參諸０００、蔡富貴前揭證述內容，可見０００購入系
    爭土地時，０００因個人債務問題，系爭土地有遭拍賣之風險
    ，是否因而０００願意降價出售以求有錢清償債務，亦非無疑
    。自無由以０００購入之金額過低，即認該買賣關係為通謀虛
    偽意思表示。
　⑶被上訴人又辯以：江秀政興建系爭建物時，蔡楊金鳳是將系
    爭土地分三塊，江秀政在其中三分之一建屋，０００在其中三
    分之一建屋，另三分之一要留給０００，與原本蔡楊金鳳要將
    系爭土地分由三個兒子繼承相符，顯然系爭土地當時仍由蔡
    楊金鳳所有，０００並未取得系爭土地所有權等語。然０００同意
    江秀政使用系爭土地編號Ａ部分，與其是否通謀虛偽購入系
    爭土地，未見有何相關。且江秀政於69年間申請建築執照興
    建系爭建物，有改制前臺中縣政府建設局建照執照在卷可參
    （見原審卷一第65頁），斯時蔡楊金鳳尚未過世，０００為求
    家庭融合，配合蔡楊金鳳之指示將系爭土地分由三兄弟使用
    ，亦非不能想像。自無由單以此節即認０００與０００間就系爭土
    地之買賣為通謀虛偽。
　⑷從而，被上訴人既未舉證證明０００與０００間就系爭土地之買賣
    為通謀虛偽意思表示，該買賣自屬為真。
　⒊基上，系爭土地原既為０００所有，因０００出資代０００清償債務以
    避免系爭土地遭債權人拍賣，而以買賣為原因移轉登記予與
    ０００有借名登記關係之上訴人，系爭土地移轉登記予上訴人
    後，實際上所有權人自應為０００。
  ㈢江秀政基於與０００間之使用借貸關係有權使用系爭建物占用之
    編號Ａ部分土地，且該使用借貸關係未約定使用期限，亦未
    達使用目的，使用借貸關係尚未消滅：
  ⒈證人０００於原審證稱：系爭土地是大哥（即０００）去買回來之
    後才改建成兩間房，當初大哥買土地回來實有跟二嫂說不然
    她也出一半的錢買回來，土地一人分一半，但二嫂沒有錢，
    大哥拿全部的錢買回來，因二哥不在，二嫂有母親且有四個
    小孩，大家都很同情她，後來大哥就借她地蓋房子；大哥本
    來不想借她蓋，但伊私下找大哥談，二嫂狀況不好，希望還
    是借她蓋，等小孩成年後，看是二嫂把基地買過去或大哥把
    房子買過來，後來大哥跟二嫂間怎麼講伊不清楚等語（見原
    審卷一第106至107頁）；且系爭建物興建時，上訴人有出具
    地主同意書，並以０００、江秀政為起造人申請建照執照，竣
    工後並已請領使用執照等情，有該同意書、申請書、建造執
    照、使用執照在卷可憑（見原審卷一第61至69頁）。堪認系
    爭建物興建時，坐落之系爭土地已經０００買受並登記為上訴
    人所有，因江秀政亦有興建建物居住之需求，經０００向０００求
    情，０００同意江秀政使用系爭土地興建系爭建物，而由上訴
    人出具地主同意書以申請建造執照。再參以江秀政斯時經濟
    狀況不佳，無法依０００建議共同出資購入系爭土地，亦未見
    上訴人有提出江秀政使用土地支付對價之情，因認其等間就
    系爭建物坐落之編號Ａ部分土地成立無償之使用借貸關係。
　⒉上訴人雖主張：縱認有上開使用借貸關係存在，亦已約定以
    江秀政最末之子即蔡明和成年之日即75年3月31日為使用編
    號Ａ部分土地之終日，現使用期限已至，該使用借貸關係已
    消滅等語，然此節為被上訴人所否認，且證人０００於原審證
    稱：伊私下找大哥談，二嫂狀況不好，希望還是借她蓋，等
    小孩成年後，看是二嫂把基地買過去或大哥把房子買過來，
    後來大哥跟二嫂間怎麼講伊不清楚；會簽原審卷第51頁之協
    議書是因為大哥覺得二嫂的這些小孩已經大了，可以搬了，
    應該要把土地還給大哥，蔡品仁說他小孩還在那邊上課，等
    畢業再搬走，後來怎麼樣就不知道等語（見原審卷一第107
    至108頁），可見無論係初始同意江秀政使用編號Ａ部分土地
    興建系爭建物，或之後討論江秀政小孩已長大可搬遷，０００
    與江秀政均未明確約定使用借貸之期限，自難認該使用借貸
    關係訂有期限。況上訴人於起訴狀自承：０００於68年取得系
    爭土地後，翌年69年於系爭土地上計劃建造房屋以供全家居
    住，當時江秀政也表示想在系爭土地上蓋房子，０００念及大
    家同為血脈手足，也念及雙方親屬之情，同意讓江秀政一起
    興建房屋，惟同時告知江秀政有關編號Ａ部分土地使用期限
    及其租金給付方式須有所約定，否則不讓江秀政之房屋做保
    存登記，但房屋建造完成後，江秀政都沒有給明確的答覆，
    所以０００不願讓系爭建物做保存登記等情（見原法院108年度
    中簡字第3353號卷第20頁），與系爭建物未辦理保存登記，
    房屋稅籍納稅義務人登記為江秀政（不爭執事項㈢參照）乙
    節相符。益見０００與江秀政就系爭建物坐落之編號Ａ部分土地
    並未約定使用期限，以致系爭建物迄今無法辦理保存登記。
　⒊上訴人又主張：縱認上開使用借貸關係未約定使用期限，然
    系爭建物已不堪使用，使用目的已達，該使用借貸關係應已
    消滅等語，為被上訴人所否認。按借用人應於契約所定期限
    屆滿時，返還借用物；未定期限者，應於依借貸之目的使用
    完畢時返還之。但經過相當時期，可推定借用人已使用完畢
    者，貸與人亦得為返還之請求，民法第470條第1項定有明文
    。又按民法第470條第1項規定未定期限之使用借貸，其借用
    人應於依借貸之目的使用完畢時，返還借用物與貸與人，此
    係使用借貸終了之當然原因之一，與具有同法第472條所列
    各款事由，須待貸與人為終止之意思表示，始生合法終止使
    用借貸之情形迥異。而借用房屋使用者，法院應就借用目的
    、經過期間及借用人之經濟狀況、目前有無再使用該房屋之
    必要等一切情狀加以審酌，以定其使用目的是否已完畢（最
    高法院76年度台上字第159號、86年度台上字第2552號判決
    意旨參照）。而系爭建物房屋結構完整、屋況良好、依所存
    放之家具、擺設，明顯有人居住使用，環境清潔，縱裝璜看
    來老舊但不影響居住使用等情，有系爭建物現況相片可參（
    見原審卷一第291至313頁）。則系爭建物既係供江秀政及其
    子女居住使用所興建，並於興建完成後確實由其等居住使用
    迄今，仍有居住使用之事實及需求，且無不堪使用或無人居
    住之情形，自難謂０００供其等無償使用之目的已完畢。
  ㈣０００以有使用系爭土地之必要，終止與江秀政間之使用借貸關
    係，不生終止效力：
　　上訴人主張：０００於108年7月13日因腦栓塞致癱瘓，生活無
    法自理，曾居基隆市私立福慧老人安養院，現申請外籍看護
    在家照護，所需生活照護費用鉅大，其已無餘款，亦無其他
    資產可供變賣，非處分系爭土地取得資金，無以支應生活所
    需，而有民法第472條第1款事由存在等語，為被上訴人所否
    認，並辯以：０００之子孫均有工作能力，應可支應０００之生活
    照護費用，而無變賣系爭土地之必要，況被上訴人常見０００
    出現在17-1號建物，應有居住其內，若將系爭土地變賣，其
    上建物將遭拆除，不僅被上訴人無法使用系爭建物，０００亦
    無法居住於17-1號建物，反生居住問題，自屬權利濫用等語
    。
　⒈按貸與人因不可預知之情事自己需用借用物者，得終止契約
    ，為民法第472條第1款所明定；該條之適用，不問使用借貸
    是否定有期限，均包括在內；所謂不可預知之情事，指在訂
    立使用借貸契約以後所發生之情事，而非訂立契約時所能預
    見者而言；再所謂自己需用借用物，衹須貸與人有自己需用
    借用物之原因事實為已足，其是否因正當事由而有收回之必
    要，不必深究，亦不以貸與人別無其他與借用物同類之物存
    在為必要。查，０００於108年5月17日入住基隆市私立福慧老
    人長期照顧中心時，雖有輕度失智及失禁等情，但意識清楚
    ，有該院入住評估表、護理紀錄可參（見原審卷一第355至3
    61頁）；又０００因步態不穩，於107年10月29日在基隆長庚紀
    念醫院精神科門診，有該院病歷可參（見原審卷一第367至3
    70頁）；再０００於108年7月13日因腦栓塞症至中國醫藥大學
    附設醫院急診，同日收入神經科加護病房檢查及治療，於10
    8年7月16日轉至一般病房繼續治療，於108年7月27日出院。
    因疾病關係致癱瘓，咳痰能力不佳，需抽痰機及電動床後續
    照顧，有該院診斷證明書可參（見本院卷第197頁）；０００現
    臥床需人照料，並以鼻胃管進食乙節，有現況照片可參（見
    本院卷第199頁），足認０００確有因病而致生活無法自理之情
    ，且該病症於68、69年間將系爭土地供江秀政興建系爭建物
    時並不存在。則其有上開不可預知之情事而有使用系爭土地
    之必要，已堪認定。至於被上訴人雖辯以其子孫尚有資力可
    負擔其生活費用云云，然民法第472條本無須考量其理由是
    否正當，僅須借用人有收回之必要即可。是被上訴人此部分
    所辯，要無可採。
  ⒉所謂權利濫用，係指外觀上徒具權利行使之形式，實質上違
    背法律之根本精神，亦即與權利之社會作用及其目的相背馳
    者而言。０００雖有前開得終止使用借貸契約之事由，然其權
    利之行使仍須符合權利之社會作用，始得謂無權利濫用。查
    ，系爭土地上除系爭建物外，尚有０００興建之17-1號建物，
    且以本件起訴狀、上訴狀、存證信函、調解不成立證明書等
    文書之記載，０００之子孫即上訴人、０００均居住於17-1號建物
    內。被上訴人雖以見過０００出現在17-1號建物內乙節，而認
    其有居住其內，惟此節據上訴人所否認，被上訴人就０００是
    否居住於17-1號建物內，或是居住在基隆福慧老人長期照顧
    中心，又未曾舉證以實其說，自無從認定０００確有居住在17-
    1號建物。然無論０００現是否居住於17-1號建物內，其子孫即
    上訴人、０００確有居住於其內，已如前述，則０００若有意將系
    爭土地變賣籌措照護費用，變賣後地上建物將遭拆除，不僅
    被上訴人全家人無法繼續使用系爭建物，上訴人、０００亦須
    搬離17-1號建物，反致其等產生居住問題，上訴人又未就此
    解決方式有所說明，則０００此舉對被上訴人損害甚大，對０００
    或上訴人亦有損害，實與其權利使用之目的相背離，當屬權
    利濫用。則被上訴人所辯０００終止使用借貸關係有權利濫用
    之情等語，應屬可採。
　⒊０００依民法第472條第1款規定終止編號Ａ部分土地之使用借貸
    關係既屬權利濫用，則０００寄發之存證信函是否有權代理０００
    所為之爭點，即無庸再予論述。
  ㈤江秀政所有之系爭建物既基於與０００間之使用借貸關係使用編
    號Ａ部分土地，該使用借貸關係並仍存在，被上訴人之系爭
    建物占用編號Ａ部分土地，自有法律上之原因，上訴人請求
    被上訴人給付相當於租金之不當得利，即無理由。
六、綜上所述，上訴人依民法第767條及第179條規定，請求江秀
    政拆除系爭建物，並將所占用之編號Ａ部分土地返還予上訴
    人；被上訴人應共同給付上訴人296,700元，及自起訴狀繕
    本送達翌日起至系爭建物拆除並返還前開土地予上訴人之日
    止按月給付上訴人4,945元，為無理由，應予駁回。原審為
    上訴人敗訴之判決，並無違誤，上訴意旨指摘原判決不當，
    求予廢棄改判，為無理由，應予駁回。
七、本件事證已臻明確，兩造其餘之攻擊或防禦方法及所提之證
    據，經本院斟酌後，認為均不足以影響本判決之結果，爰不
    逐一論列，附此敘明。
八、據上論結，本件上訴為無理由，爰判決如主文。　　　
中　　華　　民　　國　　111 　年　　1 　　月　　11　　日
        　　   民事第五庭     審判長法　官  游文科
　　　　　　　　　　　　　　        法  官  吳崇道
　　　　　　　　　　　　　　　      法　官  楊珮瑛
正本係照原本作成。           
不得上訴。
                                    書記官  金珍華

中　　華　　民　　國　　111 　年　　1 　　月　　11　　日